---
title: "Bases du modèle linéaire"
subtitle: "Chapitre V - ANOVA à deux facteurs BIE"
author: "Antoine Bichat - Émilie Lebarbier<br>AgroParisTech"
output:
  xaringan::moon_reader:
    lib_dir: libs
    nature:
      highlightStyle: github
      highlightLines: true
      countIncrementalSlides: false
    css: ["default-agro.css", "default-fonts"]
---

```{r setup, include=FALSE}
options(htmltools.dir.version = FALSE)
knitr::opts_chunk$set(echo = TRUE, fig.align = "center", fig.retina = 2, comment = NA)
```

# Chargement des données

```{r data}
champagnes <- read.table('champagnes.txt', header = T)
str(champagnes)
```

--

# Transformation en facteur

```{r}
champagnes$Juge <- as.factor(champagnes$Juge)
str(champagnes)
```

---
# Tables

```{r}
table(champagnes$Juge)
table(champagnes$Champagne)
table(champagnes$Juge, champagnes$Champagne)
```

---
# Note par champagne

```{r}
by(champagnes$Note, champagnes$Champagne, mean)
```

---
# Avec le tidyverse

```{r message=FALSE}
library(tidyverse)
champagnes %>% 
  group_by(Champagne) %>% 
  summarise(Moyenne = mean(Note), Min = min(Note), 
            Median = median(Note), Max = max(Note)) %>% 
  arrange(desc(Moyenne))
```

---
# Note par juge

```{r fig.width=9, fig.height=5.5}
ggplot(champagnes) +
  aes(x = Juge, y = Note, color = Juge) +
  geom_label(aes(label = Champagne), size = 5) +
  theme_minimal() +
  theme(legend.position = "none")
```


---
# Modèle d'ANOVA à deux facteurs sans intercation

```{r}
modele <- lm(Note ~ Champagne + Juge, data = champagnes)
modele
```

---
# Graphes de diagnostic

```{r diag, fig.height=6.5}
par(mfrow = c(2, 2))
plot(modele)
```

---
# Test du modèle

```{r}
modele_0 <- lm(Note ~ 1, data = champagnes)
anova(modele_0, modele)
```

---
# Test des facteurs
```{r}
anova(modele)
```

--

```{r}
car::Anova(modele)
```

---
# Coefficients

```{r}
summary(modele)
```

---
# Moyennes ajustées des champagnes 

```{r}
lsmeans <- lsmeans::lsmeans(modele, pairwise ~ Champagne, 
                            adjust = "bonferroni")
lsmeans$lsmeans
```

---
# Comparaison des champagnes 

```{r}
lsmeans$contrasts
```

---
# Avec {broom}

```{r}
library(broom)
lsmeans$lsmeans %>% tidy() %>% arrange(desc(estimate))
```

--

```{r}
lsmeans$contrasts %>% tidy() %>% filter(p.value < 0.05)
```



---
class: center, middle, inverse

# Des questions ?

.footnote[Slides créées avec le package <b><a href="https://github.com/yihui/xaringan" target="_blank">xaringan</a></b>.]
