---
title: "TP1 <br> Étude de la taille du cerveau des chauves-souris"
author: "Antoine Bichat - Laure Sansonnet"
output: 
  html_document:
   toc: true
   toc_float: true
   number_sections: false
   highlight: tango
  pdf_document: default
---

<style>
#TOC {
  background: url("logo_agro.png");
  background-size: contain;
  padding-top: 90px !important;
  background-repeat: no-repeat;
}
</style>

<script>
    $(document).ready(function() {
      $items = $('div#TOC li');
      $items.each(function(idx) {
        num_ul = $(this).parentsUntil('#TOC').length;
        $(this).css({'text-indent': num_ul * 10, 'padding-left': 10});
      });

    });
</script>

```{r setup, include=FALSE}
knitr::opts_chunk$set(echo = TRUE, fig.align = "center", 
                      out.width = "100%")
```

# Chargement des packages

```{r packages, message=FALSE}
library(tidyverse)
library(FactoMineR)
library(factoextra)
theme_set(theme_minimal())
```


# Présentation des données

#### 1 

Le jeu de données possède trois lignes de commentaires, que ses colonnes sont nommées et qu'elles sont séparées par un point-virgule.

```{r import}
df_bats <- read.table("bats.csv", header = TRUE, sep = ";", skip = 3)
```


#### 2

```{r str}
str(df_bats)
```

On remarque que la variable `Diet` est numérique, on va la transformer en facteur.

```{r factor}
df_bats <- mutate(df_bats, Diet = factor(Diet))
str(df_bats)
```


#### 3

La fonction `count()` permet de compter le nombre d'individus par classe.

```{r counts}
count(df_bats, Diet)
count(df_bats, Clade)
count(df_bats, Diet, Clade, .drop = FALSE) # .drop = FALSE permet de garder les croisements d'effectif nul
```

`table()` a un format de sortie plus lisible pour un humain ... mais pas pour un ordinateur.

```{r table}
table(df_bats$Diet, df_bats$Clade) 
```


# Analyse univariée des données

#### 4



```{r summary}
summary(df_bats)
```

`geom_bar()` permet de dessiner des diagrammes en bâton.

```{r barplots}
ggplot(df_bats) +
  aes(x = Diet) +
  geom_bar() 
```

Mettre une variable sur le remplissage (argument `fill`) adapte automatique le compte par groupe.

```{r barplotscolor}
ggplot(df_bats) +
  aes(x = Clade, fill = Diet) +
  geom_bar(position = "stack") # on peut utiliser "dodge" et "fill"
```

Quelques histogrammes et densités avec des options.

```{r histograms}
ggplot(df_bats) +
  aes(x = BOW) +
  geom_histogram(bins = 40)

ggplot(df_bats) +
  aes(x = BRW) +
  geom_histogram(bins = 40, fill = "lightblue", color = "darkblue")

ggplot(df_bats) +
  aes(x = AUD) +
  geom_density(fill = "grey")

ggplot(df_bats) +
  aes(x = MOB) +
  geom_histogram(bins = 10) +
  facet_wrap(~ Clade) +
  theme_bw()  

ggplot(df_bats) +
  aes(x = HIP) +
  geom_histogram(aes(y = ..density..), fill = "grey") +
  geom_density(bins = 30)
```

# Analyse bivariée des données

#### 5

```{r scatterplot5}
ggplot(df_bats) +
  aes(x = BOW, y = BRW, color = Diet) +
  geom_point()
```


#### 6 & 7

Représenter une variable numérique par rapport à une variable catégorielle se fait principalement à l'aide de `geom_bowplot()`.

```{r scatterplots6}
ggplot(df_bats) +
  aes(x = Diet, y = AUD) +
  geom_boxplot()
```

Mais on peut aussi utiliser `geom_violin()` voir `geom_point()`.

```{r scatterplot7}
ggplot(df_bats) +
  aes(x = Clade, y = AUD, fill = Clade) +
  geom_violin() +
  geom_boxplot(alpha = 0)  +
  geom_point()
```


# Analyse en composantes principales 

#### 9

On ne sait calculer les corrélations qu'entre variables numériques, on ne va garder que celles-ci dans notre dataframe avant de les calculer.

```{r cor}
cor_bats <-
  df_bats %>% 
  select_if(is.numeric) %>% # select_if() garde les colonnes qui respectent une condition
  cor()
cor_bats
```

La fonction `corrplot()` du package **corrplot** permet de visualiser les corrélations et d'apprécier les relations entre variables bien plus facilement qu'avec la matrice.

```{r corrplot}
corrplot::corrplot(cor_bats)
```



#### 10

On utilise la fonction `PCA()` en précisant quelles sont les variables qualitatives pour les exclure de l'analyse.

```{r pca}
res_pca <- PCA(df_bats, quali.sup = 1:3, quanti.sup = 4, graph = FALSE)
```

Valeurs propres.

```{r eig}
get_eigenvalue(res_pca)
```

Scree plot.

```{r scree}
fviz_eig(res_pca, addlabels = TRUE)
```

#### 11

`fviz_pca_var()` trace le cercle des corrélations.

```{r var}
fviz_pca_var(res_pca, repel = TRUE) # repel arrange les textes automatiquement
```

Comme prévu par le calcul des corrélations, `BOW`, `BRW`, `MOB` et `HIP` sont très corrélées.

#### 12

On peut choisir de colorier les individus par une variable catégorielle qu'on a préalablement spécifiée dans l'appel à `PCA()`.

```{r ind}
fviz_pca_ind(res_pca, habillage = "Diet")
fviz_pca_ind(res_pca, habillage = "Clade")
```

Ou on peut aussi les colorier par des statistiques associées aux individus, comme le cos carré.

```{r indcos}
fviz_pca_ind(res_pca, col.ind = "cos2")
```


<hr>