---
title: "Bases du modèle linéaire"
subtitle: "Chapitre IV - ANOVA à deux facteurs"
author: "Antoine Bichat - Émilie Lebarbier<br>AgroParisTech"
output:
  xaringan::moon_reader:
    lib_dir: libs
    nature:
      highlightStyle: github
      highlightLines: true
      countIncrementalSlides: false
    css: ["default-agro.css", "default-fonts"]
---

```{r setup, include=FALSE}
options(htmltools.dir.version = FALSE)
knitr::opts_chunk$set(echo = TRUE, fig.align = "center", fig.retina = 2, comment = NA)
```

# Chargement des données

```{r data}
colza <- read.table("Colza.txt", header = T)
str(colza)
```

--

# Transformation en facteur

```{r}
colza$Fertilisation <- as.factor(colza$Fertilisation)
str(colza)
```


---

# Tables

```{r}
table(colza$Fertilisation)
table(colza$Rotation)
table(colza$Fertilisation, colza$Rotation)
```

---
# Description des données 

```{r}
summary(colza$PdsGrains)
sd(colza$PdsGrains)
by(colza$PdsGrains, colza$Fertilisation, mean)
by(colza$PdsGrains, colza$Rotation, mean)
```

---
# Description des données avec {tidyverse}

```{r tidy, message=FALSE}
library(tidyverse)

colza %>% 
  group_by(Fertilisation, Rotation) %>% 
  summarise(N = n(), Mean = mean(PdsGrains), 
            Min = min(PdsGrains), Median = median(PdsGrains), 
            Max = max(PdsGrains), Var = sd(PdsGrains)^2) %>% 
  arrange(Mean)
```

---
# Boxplots
```{r fig.height=6}
boxplot(colza$PdsGrains ~ colza$Fertilisation * colza$Rotation,
        xlab = "Traitement", ylab = "Poids des grains")
```


---
# Graphes d'interaction

.pull-left[
```{r fig.height=6.5}
interaction.plot(colza$Rotation, 
                 colza$Fertilisation,
                 colza$PdsGrains,
                 fixed = TRUE, 
                 col = 2:3, 
                 leg.bty = "o")
```
]

--


.pull-right[
```{r fig.height=6.5}
interaction.plot(colza$Fertilisation, 
                 colza$Rotation,
                 colza$PdsGrains,
                 fixed = TRUE, 
                 col = 2:4, 
                 leg.bty = "o")
```
]

---
# Graphes avec {ggplot2}

```{r fig.height=6}
ggplot(colza) +
  aes(x = Fertilisation, y = PdsGrains, fill = Rotation) +
  geom_boxplot() +
  theme_minimal() + labs(y = "Poids des grains")
```

---
```{r, fig.height=5.5, fig.width=7}
colza %>% 
  group_by(Rotation, Fertilisation) %>% 
  summarise(Mean = mean(PdsGrains)) %>% 
  ggplot() +
  aes(x = Rotation, y = Mean, group = Fertilisation, 
      color = Fertilisation, linetype = Fertilisation) +
  geom_line(size = 2) +
  theme_minimal() + labs(y = "Poids moyen des grains")
```

---
# Modèle à deux facteurs avec interaction

```{r}
mod_2F_I <- lm(PdsGrains ~ Fertilisation * Rotation, data = colza)
mod_2F_I
```

---
# Graphes de diagnostic

```{r diag, fig.height=6.5}
par(mfrow = c(2, 2))
plot(mod_2F_I)
```

---
# Test du modèle

```{r}
mod_0 <- lm(PdsGrains ~ 1, data = colza)
anova(mod_0, mod_2F_I)
```

---
# Test des facteurs
```{r}
anova(mod_2F_I)
```

--

```{r}
car::Anova(mod_2F_I)
```

---
# Coefficients

```{r}
summary(mod_2F_I)
```


---
# Modèle à deux facteurs sans interaction

```{r}
mod_2F <- lm(PdsGrains ~ Fertilisation + Rotation, data = colza)
mod_2F
```

---
# Graphes de diagnostic

```{r diag2, fig.height=6.5}
par(mfrow = c(2, 2))
plot(mod_2F)
```

---
# Test des facteurs
```{r}
anova(mod_2F)
```

--

```{r}
car::Anova(mod_2F)
```

---
# Coefficients

```{r}
summary(mod_2F)
```

---
# Comparaison des moyennes

```{r}
lsmeans::lsmeans(mod_2F, pairwise ~ Rotation, adjust = "bonferroni")
```


---
class: center, middle, inverse

# Des questions ?


.footnote[Slides créées avec le package <b><a href="https://github.com/yihui/xaringan" target="_blank">xaringan</a></b>.]
