---
title: "Bases du modèle linéaire"
subtitle: "Chapitre VI - Analyse en composantes principales"
author: "Antoine Bichat - Émilie Lebarbier<br>AgroParisTech"
output:
  xaringan::moon_reader:
    lib_dir: libs
    nature:
      highlightStyle: github
      highlightLines: true
      countIncrementalSlides: false
    css: ["default-agro.css", "default-fonts"]
---

```{r setup, include=FALSE}
options(htmltools.dir.version = FALSE)
knitr::opts_chunk$set(echo = TRUE, fig.align = "center", fig.retina = 2, comment = NA)
```

# Chargement des données

```{r}
budget <- read.table("Etat.don", row.names = 1, sep = "")
colnames(budget) <- c("PVP", "AGR", "CMI", "TRA", "LOG", 
                      "EDU", "ACS", "ANC", "DEF", "DET", "DIV")
head(budget)
str(budget)
```

---
# Étude descriptive simple

```{r}
Moyenne <- apply(budget, 2, mean)
EcartType <- apply(budget, 2, sd)
data.frame(Moyenne, EcartType)
```

---
# Corrélations

```{r}
cor(budget)
```


---

# Analyse descriptive _tidy_

```{r message=FALSE}
library(tidyverse)
budget_tidy <- budget %>% 
  rownames_to_column(var = "Année") %>% 
  mutate(Année = as.numeric(Année)) %>% 
  gather(key = "Poste", value = "Pourcentage", -Année)
budget_tidy
```

---
```{r}
budget_tidy %>% 
  group_by(Poste) %>% 
  summarise(Min = min(Pourcentage), Moyenne = mean(Pourcentage), 
            Max = max(Pourcentage), `Écart-type` = sd(Pourcentage))
```

---

```{r}
budget_tidy %>% 
  group_by(Année) %>% 
  summarise(Total = sum(Pourcentage))
```

---
# Boîtes à moustaches


```{r boxplot, fig.width=10, fig.height=5}
ggplot(budget_tidy) +
  aes(x = Poste, y = Pourcentage, fill = Poste) +
  geom_boxplot() +
  scale_fill_viridis_d() +
  theme_minimal() +
  theme(legend.position = "none")
```

---
# Série temporelle

```{r textplot, fig.width=10, fig.height=5}
ggplot(budget_tidy) +
  aes(x = Année, y = Pourcentage, color = Poste) +
  geom_line(aes(linetype = Poste, group = Poste)) +
  scale_color_viridis_d() +
  scale_x_continuous(breaks = seq(1870, 1975, 5)) +
  theme_minimal()
```



---
# Analyse en composantes principales

```{r acp, fig.width=11, fig.height=6}
library(FactoMineR)
par(mfrow = c(1, 2))
res_acp <- PCA(budget, scale.unit = TRUE, ncp = 11)
```

---
# Valeurs propres

```{r}
round(res_acp$eig, 4)
```

---
# Scree plot

```{r screeplot, fig.height=7, fig.width=10}
barplot(res_acp$eig[, 1])
```

---
# Coordonnées des anciennes variables
```{r}
res_acp$var$coord[, 1:3]
```

---
# Contributions des anciennes variables

```{r}
res_acp$var$contrib[, 1:3]
colSums(res_acp$var$contrib[, 1:3])
```


---
# Nouvelles coordonnées des individus

```{r}
res_acp$ind$coord[, 1:5]
```

---
# Qualité de la resprésentation des individus

```{r}
res_acp$ind$cos2[, 1:5]
```

---
# Contributions des individus

```{r}
res_acp$ind$contrib[, 1:5]
```

---
# Cercle des corrélations

```{r cercle, fig.width=11, fig.height=6}
par(mfrow = c(1, 2))
plot.PCA(res_acp, choix = "var")
plot.PCA(res_acp, choix = "var", axes = c(1, 3))
```

---
# Projection des individus

```{r proj, fig.width=11, fig.height=6}
par(mfrow = c(1, 2))
plot.PCA(res_acp, choix = "ind")
plot.PCA(res_acp, choix = "ind", axes = c(1, 3))
```



---
class: center, middle, inverse

# Des questions ?

.footnote[Slides créées avec le package <b><a href="https://github.com/yihui/xaringan" target="_blank">xaringan</a></b>.]
