---
title: "Bases du modèle linéaire"
subtitle: "Chapitre I - Régression linéaire simple"
author: "Antoine Bichat - Émilie Lebarbier<br>AgroParisTech"
output:
  xaringan::moon_reader:
    lib_dir: libs
    nature:
      highlightStyle: github
      highlightLines: true
      countIncrementalSlides: false
    css: ["default-agro.css", "default-fonts"]
---

```{r setup, include=FALSE}
options(htmltools.dir.version = FALSE)
knitr::opts_chunk$set(echo = TRUE, fig.align = "center", fig.retina = 2, comment = NA)
```


# Chargement des données

```{r chargement}
chenilles <- read.table("chenilles.txt", sep = "", header = TRUE)
```

--

```{r dim}
dim(chenilles)
```

--

```{r head}
head(chenilles)
```


---
# Analyse descriptive de `NbNids`, ...

.pull-left[
```{r summary_nids}
range(chenilles$NbNids)
mean(chenilles$NbNids)
median(chenilles$NbNids)
sd(chenilles$NbNids)
```
]

--

.pull-right[
```{r hist_nids}
hist(chenilles$NbNids)
```
]

---
# ... de `LogNids`, ...

.pull-left[
```{r summary_lognids}
range(chenilles$LogNids)
mean(chenilles$LogNids)
median(chenilles$LogNids)
sd(chenilles$LogNids)
```
]

--

.pull-right[
```{r hist_lognids}
hist(chenilles$LogNids)
```
]

---
# ... et de `NbStrat`, mais avec le {tidyverse}

```{r tidyverse, message=FALSE}
library(tidyverse)
summarise(chenilles, min = min(NbStrat), max = max(NbStrat), 
          mean = mean(NbStrat), med = median(NbStrat), sd = sd(NbStrat))
```

--

```{r ggplot, fig.height=4}
ggplot(chenilles) +
  aes(x = NbStrat) +
  geom_histogram(fill = "grey80", col = "black", bins = 15)
```


---
# Nuages de points

.pull-left[
```{r scaterplot_1}
plot(chenilles$NbStrat, 
     chenilles$NbNids)
```
]

--

.pull-right[
```{r scaterplot_2}
ggplot(chenilles) +
  aes(x = NbStrat, y = LogNids) +
  geom_point()
```
]

---
# Régression linéaire simple

```{r}
reg <- lm(NbNids ~ NbStrat, data = chenilles)
reg
```


---
# Graphes de diagnostic

```{r lmsimpleplots, fig.height=6.5}
par(mfrow = c(2, 2))
plot(reg)
```


---
# Transformation log

```{r lmlog, fig.height=6.5}
reg_log <- lm(LogNids ~ NbStrat, data = chenilles)
par(mfrow = c(2, 2))
plot(reg_log)
```

---

# Normalité des résidus

```{r}
res <- residuals(reg_log)
shapiro.test(res)  # Teste la normalité
ks.test(res, "pnorm",  # Teste l'adéquation à une loi
        mean = mean(res), sd = sd(res)) 
```

---

# Table d'analyse de la variance

```{r tabanova}
anova(reg_log)
```

---
# Résultats de l'analyse

```{r sumarylog}
summary(reg_log)
```

---
# Extraction des statistiques importantes

```{r stats}
S <- summary(reg_log)
S$coefficients
S$r.squared
S$adj.r.squared
pf(S$fstatistic[1], S$fstatistic[2], S$fstatistic[3], 
   lower.tail = FALSE) 
```

---
# La même, mais avec {broom}

```{r broom, message=FALSE}
library(broom)
tidy(reg_log)
```
```{r eval=FALSE}
glance(reg_log)
```
```{r echo=FALSE}
glance(reg_log) %>% rownames_to_column() %>% select(-rowname)
```


---
class: center, middle, inverse

# Des questions ?

.footnote[Slides créées avec le package <b><a href="https://github.com/yihui/xaringan" target="_blank">xaringan</a></b>.]
