---
title: "Bases du modèle linéaire"
subtitle: "Chapitre II - Régression linéaire multiple"
author: "Antoine Bichat - Émilie Lebarbier<br>AgroParisTech"
output:
  xaringan::moon_reader:
    lib_dir: libs
    nature:
      highlightStyle: github
      highlightLines: true
      countIncrementalSlides: false
    css: ["default-agro.css", "default-fonts"]
---

```{r setup, include=FALSE}
options(htmltools.dir.version = FALSE)
knitr::opts_chunk$set(echo = TRUE, fig.align = "center", fig.retina = 2, comment = NA)
```

# Chargement des données

```{r chargement}
chenilles <- read.table("chenilles.txt", sep = "", header = TRUE)
```



---

# Statistiques descriptives

```{r summary}
summary(chenilles)
```

---

# Nuages de points

```{r plotall, fig.width = 9, fig.height=7}
plot(chenilles)
```


---
# Corrélation

```{r cor}
cor(chenilles)
```

---
# Corrélation partielle

```{r pcor, message=FALSE}
library(ppcor)
pcor(chenilles)$estimate
```

---
# Facteur confondant

```{r}
var <- c("NbNids", "NbStrat", "Densite")
cor(chenilles)[var, var]
```
--
```{r}
pcor(chenilles)$estimate[var, var]
```

---
# Regression linéaire multiple

```{r}
modele_log <- lm(log(NbNids) ~ Altitude + Pente + NbPins + 
                   Hauteur + Diametre + Densite + Orient + 
                   HautMax + NbStrat + Melange, data = chenilles)
modele_log
```

---
# Graphes de diagnostic
```{r diag, fig.height=6.5}
par(mfrow=c(2,2))
plot(modele_log)
```

---

```{r}
summary(modele_log) # Ne s'affiche pas entièrement ici
```

---
# Modèle nul

```{r}
modele_log_0 <- lm(log(NbNids) ~ 1, data = chenilles)
anova(modele_log_0, modele_log)
```

---
# Anova de type 1

```{r anova1}
anova(modele_log)
```

---
# Anova de type 2

```{r anova2, message=FALSE}
library(car)
Anova(modele_log)
```


---
# Stepwise selection

```{r}
modele_log_stepwise <- 
  step(modele_log_0, data = chenilles,
       scope =~ Altitude + Pente + NbPins + 
                   Hauteur + Diametre + Densite + 
                   Orient + HautMax + NbStrat + Melange)
```

---
# Graphes de diagnostic
```{r diaglog, fig.height=6.5}
par(mfrow=c(2,2))
plot(modele_log_stepwise)
```

---
# Résultat de l'analyse avec {broom}
```{r broom, message=FALSE}
library(broom)
tidy(modele_log_stepwise)
```
```{r eval=FALSE}
glance(modele_log_stepwise)
```
```{r echo=FALSE, message=FALSE}
library(tidyverse)
glance(modele_log_stepwise) %>% rownames_to_column() %>% select(-rowname)
```



---
class: center, middle, inverse

# Des questions ?

.footnote[Slides créées avec le package <b><a href="https://github.com/yihui/xaringan" target="_blank">xaringan</a></b>.]
