---
title: "Bases du modèle linéaire"
subtitle: "Chapitre III - ANOVA à un facteur"
author: "Antoine Bichat - Émilie Lebarbier<br>AgroParisTech"
output:
  xaringan::moon_reader:
    lib_dir: libs
    nature:
      highlightStyle: github
      highlightLines: true
      countIncrementalSlides: false
    css: ["default-agro.css", "default-fonts"]
---

```{r setup, include=FALSE}
options(htmltools.dir.version = FALSE)
knitr::opts_chunk$set(echo = TRUE, fig.align = "center", fig.retina = 2, comment = NA)
```

# Chargement des données

```{r}
arbres <- read.table("arbres.txt", header = FALSE, sep = "")
colnames(arbres) <- c("Diametre", "Statut")
dim(arbres)
arbres
```

---
# Statistiques descriptives

```{r}
table(arbres$Statut)
mean(arbres$Diametre)
sd(arbres$Diametre)
```

---
# Par statut

```{r}
by(arbres$Diametre, arbres$Statut, mean)
by(arbres$Diametre, arbres$Statut, sd)
```


---
# Boîtes à moustache

```{r}
boxplot(arbres$Diametre ~ arbres$Statut)
```

---
# Statistiques descriptives avec le {tidyverse}

```{r tidy, message=FALSE}
library(tidyverse)
arbres %>% 
  summarise(N = n(), Mean = mean(Diametre), Var = sd(Diametre)^2,
            Min = min(Diametre), Max = max(Diametre))
```

--


```{r}
arbres %>% 
  group_by(Statut) %>% 
  summarise(N = n(), Mean = mean(Diametre), Var = sd(Diametre)^2,
            Min = min(Diametre), Max = max(Diametre))
```

---
# Boîtes à moustache avec {ggplot2}

```{r ggplot, fig.height=6, fig.width=7}
# library(ggplot2) # Déjà chargé avec {tidyverse}
ggplot(arbres) +
  aes(x = Statut, y = Diametre, fill = Statut) +
  geom_boxplot()
```

---

```{r ggplot+, message=FALSE, fig.height=6, fig.width=7}
ggplot(arbres) +
  aes(x = Statut, y = Diametre, fill = Statut) +
  geom_violin() +
  geom_boxplot(notch = TRUE, alpha = 0) +
  geom_jitter() +
  theme(legend.position = "none")
```

---
# Analyse de la variance

```{r}
(arbres_lm <- lm(Diametre ~ Statut, data = arbres))
```


---
# Graphes de diagnostic et tests
```{r diag, fig.height=6.5}
par(mfrow = c(2, 2))
plot(arbres_lm)
```

---

```{r test}
anova(lm(Diametre ~ 1, data = arbres), arbres_lm)
```

--

```{r}
anova(arbres_lm)
```

--

```{r}
car::Anova(arbres_lm)
```


---
# Résultats

```{r}
summary(arbres_lm)
```

---
# Modèle régulier 

```{r}
summary(lm(Diametre ~ Statut - 1, data = arbres))
```

---
# Comparaison des groupes de statut

```{r}
pairwise.t.test(arbres$Diametre, arbres$Statut, p.adjust.method = "none")
```

--

```{r}
pairwise.t.test(arbres$Diametre, arbres$Statut, 
                p.adjust.method = "bonferroni")
```




---
class: center, middle, inverse

# Des questions ?

.footnote[Slides créées avec le package <b><a href="https://github.com/yihui/xaringan" target="_blank">xaringan</a></b>.]
